【裁判字號】    98,訴,831
【裁判日期】    980813
【裁判案由】    給付服務費
【裁判全文】
臺灣高雄地方法院民事判決               98年度訴字第831號
原      告  耀鼎工程顧問有限公司
法定代理人  甲○○
訴訟代理人  黃郁婷律師
被      告  高雄縣政府
法定代理人  乙○○
訴訟代理人  曾劍虹律師
當事人間給付服務費事件，本院於民國98年7 月14日言詞辯論終
結，判決如下：
    主  文
原告之訴及假執行之聲請均駁回。
訴訟費用由原告負擔。
    事實及理由
一、原告主張：經濟部水利署第六河川局（下稱第六河川局）委
    託被告高雄縣政府代辦「典寶溪排水長潤橋至大寮排水匯流
    口段河道整治工程」（下稱系爭工程），原告耀鼎工程顧問
    有限公司於民國（下同）97年1 月15日就系爭工程與被告高
    雄縣政府簽訂合約編號為「（97）高府水工字第委51號」之
    「典寶溪排水長潤橋至大寮排水匯流口段工程委託規劃設計
    」工程委託設計契約書（下稱系爭契約書）。兩造簽訂系爭
    契約書後，原告依據被告指示於97年7 月25日、8 月7 日、
    9 月1 日、9 月5 日將所規劃、設計之「設計及併辦土石標
    售工程預算書」送交被告及第六河川局進行審查，並經被告
    於「典寶溪排水長潤橋至大寮排水匯流口段工程細部設計修
    正審查會」中作成「經委員審查，細部設計內容原則同意」
    之結論，要可確認原告依被告及第六河川局指示所提出之「
    規劃、設計及其預算書」，業經被告及第六河川局審查認可
    ，故系爭工程原告確已規劃、設計完畢，足認原告確實已經
    完成給付予被告高雄縣政府。按二造就系爭工程之所有規劃
    設計費服務費雖原定為新台幣（下同）300 萬元，但被告與
    第六河川局曾協議將系爭工程之總預算由1 億元調高至2億
    2345萬4 千元，從而原告可支領之設計服務費亦應依上開調
    增之預算幅度比例調整為5,672,624 元，被告並與第六河川
    局於97年1 月7 日召開『典寶溪排水長潤橋至大遼排水匯流
    口段工程』交還由水利署第六河川局自行辦理發包、施工作
    業，相關文件移交事宜會議（下稱移交會議）時，作出被告
    同意增加本案之設計服務費之書面結論，被告並於97年10月
    8 日以府水工字第0970228197號函正本發文給第六河川局、
    以副本發文給原告，表示同意變更增加設計服務費為5,672,
    624 元。茲扣除被告已給付之300 萬元，原告業於97年9 月
    25日以耀鼎字第0971810017號函通知被告給付其餘之2,672,
    624 元整，被告亦曾於97年10月8 日以府水工字第09702281
    97號函，同意服務費並於97年10月14日送達予原告等語，足
    認二造確已達成增加設計費用之合意，爰依契約關係，請求
    被告給付原告2,672,624 元及自97年10月8 日起至清償日止
    ，按年息百分之五計算之利息。原告併願供擔保請准宣告假
    執行。
二、被告辯稱：被告受第六河川局之委託，代辦系爭工程，預算
    經費為1 億元。被告因而與原告簽訂系爭契約書，約定設計
    服務費總價為300 萬元，原告之設計範圍為河岸900 公尺，
    二岸合計1800公尺。惟因左岸部分路段未徵收，故原告實際
    設計之路段並未達1800公尺。嗣因工法選定、工程項目造價
    初估、物價波動等因素，被告與第六河川局曾提案討論是否
    增加預算經費為2 億2345萬4 千元，原告因而誤以為其可增
    加設計服務報酬為0000000 元。然上開提案經討論結果，為
    第六河川局所否決。原告雖於97年9 月25日發文被告要求給
    付上開服務報酬，被告因而於97年10月8 日發文予第六河川
    局，發函主旨為「本案設計後總工程經費已超出原契約估算
    ，雖未增加設計內容及範圍，但規劃服務費係以工程造價為
    核算依據，因初估工程造價偏低，委託服務費用不足，已造
    成承商異議，為符合估評原則，擬依據增加辜成費比率調整
    規劃設計、細部服務設計部分及依比例調整之工程項目服務
    費，經核算後服務費增加267 萬2624元，會請貴局審查並同
    意核撥」，以確認第六河川局是否同意增加系爭工程之設計
    服務費。惟第六河川局不同意上開提案，被告因而回覆原告
    無法增加設計服務費。原告雖堅稱被告於97年10月7 日與第
    六河川局召開之移交會議時，作出同意增加本案之設計服務
    費之結論，二造已合意變更設計服務費云云。然移交會議結
    論第3 項「本案委託規畫設計費用，係由經濟部水利署第六
    河川局函請本府先行墊付，將俟97年度辦理核撥在案，故仍
    請該局研議給付，若無法補助，將由本府自籌給付」，係指
    原設計服務費300 萬元部份，並非指研議增加之2,672,624
    元部分，且被告僅屬系爭工程之代辦機關，於獲得第六河川
    局之同意前，依一般經驗法則，自不可能私自同意追加本案
    之設計服務費；另一方面，系爭工程之招標通知及系爭契約
    書第3 條第1 項均已載明系爭工程之設計服務費採總價法，
    並非依總工程費用計算服務報酬，且依系爭契約書第6 條第
    3 項之約定，原告不得以任何理由要求增加設計服務費，倘
    被告同意增加設計服務費，亦需依系爭契約書第11條之約定
    ，作成書面記錄並簽名或蓋章。然二造並未就系爭契約之設
    計服務費達成增加服務報酬之合意，更遑論未作成書面記錄
    及簽名或蓋章。原告主張被告於97年10月7 日所舉行之移交
    會議已作成同意增加本案設計服務費之書面記錄云云，非屬
    實情，被告既已依系爭契約書之約定，給付300 萬元之設計
    服務費完畢，原告請求增加給付為無理由，爰答辯聲明：原
    告之訴駁回。如受不利之判決，願供擔保請准宣告免假執行
    。
三、二造不爭執事項：
    第六河川局委託被告代辦系爭工程，原告於97年1 月15日與
    被告簽訂系爭契約，受被告委託辦理系爭工程之規劃設計，
    兩造約定服務費為300 萬元，原告已先後於97年7 月25日、
    8 月7 日、9 月1 日、9 月5 日將規劃、設計及預算書送交
    被告及第六河川局審查，經被告及第六河川局認可，被告已
    給付300 萬元服務費予原告。
四、二造爭執事項：
    兩造是否有達成增加給付設計服務費2,672,624 元之合意？
五、法院之判斷：
（一）原告主張被告同意變更增加系爭契約之設計服務費為5,67
      2,624 元一節，為被告所否認，依民事訴訟法第277 條前
      段之規定，原告應就上開變更契約金額之事實負舉證責任
      。
（二）系爭契約書並未約定以工程總預算之比例計算設計服務費
      ，而係於招標須知及系爭契約書第6 條第1 項約定「本工
      程規劃、設計服務費總價為新台幣參佰萬元（含營業稅）
      」，足見系爭契約書所定之設計服務費係採總價法，倘二
      造欲變更增加契約金額為5,672,624 元，依系爭契約書第
      11 條 第4 項之規定：「契約之變更，非經甲乙雙方同意
      ，作成書面記錄並簽名或蓋章者無效。」，二造除達成增
      加設計服務費之合意外，尚需完成上開契約所定之要式行
      為，即書面記錄及於書面記錄上簽名或蓋章，始能有效變
      更契約金額。
（三）原告主張二造已有效變更契約金額，無非係以1 、被告於
      97年10月7 日與第六河川局舉行之移交會議中，於會議結
      論第3 項同意自行籌措設計服務費，及2 、被告於97年10
      月8 日以正本發文第六河川局及以副本發文原告時，應得
      推定被告承諾追加本案之設計服務費云云為據，並提出「
      召開『典寶溪排水長潤橋至大寮排水匯流口段工程』交還
      由水利署第六河川局自行辦理發包、施工作業，相關文件
      移交事宜會議記錄」、被告於97年10月8 日以正本發文第
      六河川局、以副本通知被告之府水工字第09 70228197 號
      函各1 份為證。惟查：
    1 、上開移交會議係被告與第三人即第六河川局就系爭工程
      是否由第六河川局接辦或由被告續辦進行討論所召開之會
      議。上開會議雖就系爭工程之設計服務費應由誰支付一節
      進行討論，然此為被告與第六河川局之內部共識問題，於
      被告未向原告表示同意變更契約金額為0000000 元並與被
      告訂立書面契約以前，上開共識內容並無拘束被告之效力
      ，且被告雖將上開會議記錄於97年11月4 日以府水工字第
      097026 34 74號檢附予原告，惟該函文主旨係載明「檢送
      本府97年10月7 日召開『典寶溪排水長潤橋至大寮排水匯
      流口段工程』交還由水利署第六河川局自行辦理發包、施
      工作業，相關文件移交事宜會議記錄乙份，請查照。」等
      語，此外即無提及被告同意支付5,672,624 元設計服務費
      之語，顯見被告寄交原告上開會議記錄之目的係知會原告
      系爭工程之行政進度，非可視為被告同意增加設計服務費
      。又被告於上開會議雖做成結論（三）「本案委託規劃設
      計費用，係由經濟部水利署第六河川局函請本府先行墊付
      ，將俟97年度辦理核撥在案，故仍請該局研議給付，入無
      法輔助，將由本府自籌給付」等語，惟觀其內容，係指被
      告請求第六河川局研議是否撥付規劃設計費用，倘不撥付
      才由被告自籌給付，被告並未明示同意撥付多少金額之設
      計服務費，故尚難以上開會議結論，即推論被告與第六河
      川局已達成由被告給付原告設計服務費5,672,624 元之共
      識。綜上所述，原告並未出席上開會議，且上開會議紀錄
      係被告與第三人第六河川局就移交工程相關事項所作討論
      之書面記錄，並非被告與原告就系爭設計服務費是否變更
      金額進行討論所作之書面記錄，原告主張上開會議記錄係
      符合契約書第11條第4 項所載之書面記錄之要件，尚難採
      信。
   2、被告另於97年10月8 日以府水工字第0970228197號函正本
      發文給第六河川局、以副本發文給原告，發函主旨載明「
      有關本府代辦『典寶溪排水長潤橋至大寮排水匯流口段工
      程』委託規劃設計，因工程經費增加致委託服務費用需增
      加2,672,624 元，會請同意核撥，請查照」等語，顯見被
      告是否同意增加本件設計服務費，係以第六河川局之態度
      為主，否則並無發文詢問之必要，故上開函文顯示被告在
      發文之前，並未同意增加原告之設計服務費。又第六河川
      局於97年11月6 日以水六工字第0970102101 0號函正本通
      知二造，表明「原縣政府委託規劃設計服務費，請高雄縣
      政府自行籌措財源支應」後，被告即於97年11月12日以府
      水工字第0970260471號函通知原告拒絕增加設計服務費之
      旨，足認被告辯稱並未同意增加設計服務費等語堪予採信
      原告主張被告以該函表示同意增加設計服務費云云，不足
      採信。
（四）又查，被告係受第六河川局之委託，代辦系爭工程，故關
      於工程費用之金額與預算，被告必然受限於委託人第六河
      川局之態度，不可能自行決定追加預算與追加設計服務費
      。被告與第六河川局關於系爭工程之預算，雖有增加預算
      經費由1 億元調高至2 億多元之討論，但於第六河川局終
      止委託，接回自辦系爭工程前，系爭工程並未追加預算，
      故被告與原告於終止委託時，所達成由被告自行籌款之設
      計服務費應指原設計費即300 萬元而言。此外，被告與第
      六河川局研議是否追加預算，係因工法選定、工程項目造
      價初估、物價波動等因素，並非原告有增加服務項目或設
      計內容，且縱使原告有增加服務項目或設計內容，因系爭
      契約書第3 條第1 項已明定系爭工程之設計服務費為總價
      300 萬元，且依第6 條第3 項約定，原告不得以任何理由
      要求增加設計服務費，故除非原告得舉證證明二造已依系
      爭契約書第11條第4 項之規定，作成變更契約金額之書面
      記錄並簽名或蓋章，否則其主張已有效變更契約金額即不
      足採信。
（五）綜上所述，原告無法證明二造就系爭契約之設計服務費由
      300 萬元變更為5,672,624 元，從而原告依契約關係請求
      被告支付5,672,624 元之餘額及自97年10月8 日起至清償
      日止，按年息百分之五計算之利息為無理由，應予駁回。
      原告既受敗訴之判決，其假執行之聲請失所附麗，應予一
      併駁回。
六、本件判決事證已臻明確，二造其餘攻擊防禦方法與判決結果
    不生影響，爰不予一一論駁，併予敘明。
七、結論：原告之訴為無理由，依民事訴訟法第78條，判決如主
    文。
中    華    民    國    98    年    8     月    13    日
                  民事鳳山分庭法  官  吳文婷
正本係照原本作成。
如不服本判決，應於送達後20日內，向本院提出上訴狀並表明上
訴理由，如於本判決宣示後送達前提起上訴者，應於判決送達後
10日內補提上訴理由書（須附繕本）。
中    華    民    國    98    年    8     月    13    日
                                書記官  林仕興

司法院資訊處製作；財團法人民間司法改革基金會備份。
